臺灣高等法院刑事裁定
109年度毒抗字第35號
抗  告  人  
即  被  告  吳善本



上列抗告人即被告因違反毒品危害防制條例案件，不服臺灣桃園
地方法院109年度毒聲更一字第2號，中華民國109年2月14日裁定
（聲請案號：臺灣桃園地方檢察署108年度毒偵字第1766 號），
提起抗告，本院裁定如下：
    主  文
抗告駁回。
    理  由
一、原裁定意旨略以：抗告人即被告甲○○於民國108年3月11日上
    午10時許，在桃園市○○區○○路0段000號「TY汽車旅館」317
    號房施用毒品海洛因、甲基安非他命等情，業據被告坦承不
    諱，且經警於同日晚間6時30分許採取尿液檢體，送請臺灣
    檢驗科技股份有限公司以酵素免疫分析法（EIA）初步檢驗
    ，再以氣相層析質譜儀法（GC/MS）確認檢驗結果，呈嗎啡
    、甲基安非他命均陽性反應，有該公司濫用藥物檢驗報告、
    桃園市政府警察局桃園分局被採尿人尿液暨毒品真實姓名與
    編號對照表等在卷足憑，並有吸食器1支扣案可佐，足見被
    告上開自白與事實相符，堪予採憑，被告施用第一、二級毒
    品犯行，堪予認定。被告於95年間因施用毒品案件，經觀察
    勒戒及強制戒治後，於96年10月9日（原裁定誤載為19日）
    停止戒治出所，5年後始犯本案施用第一、二級毒品犯行，
    自應令入勒戒處所施以觀察、勒戒。至被告施用第一、二級
    毒品且同時持有第一、二級毒品純質淨重各10公克、20公克
    以上之情形，其施用之低度行為，固分別為持有第一級毒品
    純質淨重10公克以上、第二級毒品純質淨重20公克以上之高
    度行為所吸收，然並不影響被告施用第一級、第二級毒品犯
    行仍應裁定令入勒戒處所施以觀察、勒戒之認定等語。
二、被告抗告意旨略以：其已未再施用毒品，並未上癮，除觀察
    、勒戒外，尚有前往醫療院所進行戒癮治療之低度手段可供
    戒除毒癮，檢察官未予被告表達意見之機會，即聲請法院裁
    定准予觀察勒戒，有違比例原則；又持有毒品與吸食毒品本
    屬階段關係，被告持有毒品犯行業由法院判處有期徒刑1年1
    0月，若再就施用毒品犯行予以觀察勒戒，違反重複評價禁
    止原則與比例原則。請審酌其父母年邁、患有疾病，配偶手
    術住院，均無法自理生活，需賴被告照料，且被告亦因肝臟
    撕裂傷後，留有不明原因胸悶、胸痛之症狀，執行觀察勒戒
    ，將危害生命云云，指摘原裁定不當。
三、按犯毒品危害防制條例第10條之罪者，檢察官應聲請法院裁
    定，或少年法院（地方法院少年法庭）應先裁定，令被告或
    少年入勒戒處所觀察、勒戒，其期間不得逾2 月；依同條例
    第20條第2 項規定為觀察、勒戒或強制戒治執行完畢釋放後
    ，5年後再犯第10條之罪者，適用本條前2項之規定，毒品危
    害防制條例第20條第1項、第3項分別定有明文。
四、查被告於108年3月11日上午10時許，在桃園市○○區○○路0段0
    00 號「TY汽車旅館」317號房，以將第一級毒品海洛因摻入
    香菸吸食之方式，施用海洛因1 次，再將第二級毒品甲基安
    非他命置於玻璃球燃燒吸食煙霧之方式，施用甲基安非他命
    1 次，經警採集尿液送驗結果，呈嗎啡與甲基安非他命均陽
    性反應等情，業據被告於警詢、偵訊時坦承不諱，並有桃園
    市政府警察局桃園分局搜索扣押筆錄、勘查採證同意書、被
    採尿人尿液暨毒品真實姓名與編號對照表、臺灣檢驗科技股
    份有限公司108年4月22日濫用藥物檢驗報告等件在卷可稽，
    並有吸管1支扣案可佐，是被告於上開時地施用第一、二級
    毒品犯行，堪予認定。又被告於95年間因施用毒品案件，經
    執行強制戒治後，於96年10月9日停止戒治，由臺灣桃園地
    方檢察署檢察官以96年度戒毒偵字第298號為不起訴處分一
    節，有本院被告前案紀錄表、刑案資料查註紀錄表在卷可稽
    ，足認被告於上開強制戒治執行完畢後，已逾5年始為本案
    施用毒品犯行，依毒品危害防制條例第20條第3項、第1項規
    定，檢察官即應聲請法院裁定令入勒戒處所觀察勒戒甚明。
    原審依毒品危害防制條例第20條第3項、第1項及觀察勒戒處
    分執行條例第3條第1項規定，裁定被告應入勒戒處所施以觀
    察、勒戒，於法並無不合。
五、被告抗告意旨雖主張檢察官未予以表示意見機會，即聲請觀
    察勒戒，違反比例原則云云。惟按97年4月30日修正公布之
    毒品危害防制條例第24條第1項，採行「觀察、勒戒」與「
    緩起訴之戒癮治療」並行之雙軌模式，並無「緩起訴之戒癮
    治療」應優先於「觀察、勒戒」的強制規定。且依毒品危害
    防制條例第24條第2項規定及最高法院100年度第1次刑事庭
    會議決議之結論，檢察官對於「初犯」及「5年後再犯」施
    用毒品案件，如為附命完成戒癮治療之緩起訴處分，嗣該緩
    起訴處分被撤銷確定，檢察官應直接予以起訴或聲請簡易判
    決處刑，而不得再向法院聲請觀察、勒戒。反之，如係先向
    法院聲請觀察、勒戒，並視被告有無繼續施用毒品傾向，決
    定是否接受強制戒治，其於觀察、勒戒完畢或強制戒治期滿
    後，最終均可獲得不起訴處分，所以如將後續不能完成戒癮
    治療及司法追訴之潛在風險一併納入考量，附命完成戒癮治
    療之緩起訴處分亦非必然有利於被告。就保障被告利益之觀
    點而言，亦無必要將「緩起訴之戒癮治療」認係「觀察、勒
    戒」之前置處分。因此，檢察官自得按照個案情形，依法裁
    量決定採行何者為宜。且觀諸毒品危害防制條例之全部條文
    ，並無課以檢察官於聲請觀察、勒戒裁定前，應訊問被告是
    否同意觀察、勒戒之規定，檢察官亦無於聲請書中說明不命
    被告接受戒癮治療理由之義務。另由「毒品戒癮治療實施辦
    法及完成治療認定標準」第6條：「檢察官為緩起訴處分前
    ，應得參加戒癮治療被告之同意，並向其說明完成戒癮治療
    應遵守事項後，指定其前往治療機構參加戒癮治療」之規定
    可知，受戒癮治療者必須自行前往治療機構接受戒癮治療並
    遵守一定事項，一旦違反，其緩起訴處分即有可能遭到撤銷
    ，並由檢察官依法追訴。故如檢察官欲依毒品危害防制條例
    第24條規定，以緩起訴方式替代觀察、勒戒時，自應詢問行
    為人是否同意接受戒癮治療。是緩起訴之戒癮治療應屬法律
    賦予檢察官偵查裁量結果之作為，不得認為係施用毒品者所
    享有之權利。而是否給予施用毒品者為附命完成戒癮之緩起
    訴處分，既屬檢察官之職權，自非法院所得介入審酌。又按
    毒品危害防制條例所規定之「觀察、勒戒」程序，係針對受
    處分人所為保安處分，目的在戒除行為人施用毒品身癮及心
    癮，以達教化與治療之目的，其立法意旨在幫助施用毒品者
    戒毒，性質上為一療程，而非懲罰，並屬強制規定，除檢察
    官審酌個案情形，依同條例第24條第1項為附命完成戒癮治
    療之緩起訴處分外，凡經檢察官聲請法院裁定將被告送勒戒
    處所觀察、勒戒者，法院僅得就其聲請審查被告是否有施用
    毒品之行為，以及被告是否為「初犯」或為觀察、勒戒、強
    制治療執行完畢後「5年內再犯」而為准駁之裁定，並無斟
    酌以其他方式替代或得以其他原因免予執行之權。而所謂「
    緩起訴之戒癮治療」，係由檢察官審酌個案情形，依毒品危
    害防制條例第24條規定，改以緩起訴處分方式轉介毒品施用
    者前往醫療院所治療。惟是否給予被告為附命完成戒癮治療
    之緩起訴處分，事屬刑事訴訟法第253條之1第1項及第253條
    之2第1項第6款特別賦予檢察官之職權，非法院所得審酌，
    被告亦無聲請檢察官為緩起訴之權利，檢察官即使未為此部
    分理由之說明，於法亦無不合（本院暨所屬法院107年法律
    座談會刑事類提案第22號研討結果參照）。是依前揭說明，
    緩起訴附命戒癮治療乃法律賦予檢察官於偵查階段裁量結果
    之作為，要非施用毒品者所享有之權利，且現行法並未課予
    檢察官於聲請觀察、勒戒裁定前，應訊問被告是否同意觀察
    、勒戒，或應於聲請書中說明不命接受戒癮治療之理由等義
    務，故尚難僅憑檢察官未對被告徵詢、告知，或使其表示意
    見等，即謂檢察官之裁量有何違法或不當之處；又緩起訴處
    分前，因故意犯他罪，經檢察官提起公訴或判決有罪確定者
    ，原則上不適合為附命完成戒癮治療之緩起訴處分，此觀行
    政院依毒品危害防制條例第24條第3項授權訂定之「毒品戒
    癮治療實施辦法及完成治療認定標準」第2條第2項第1款規
    定甚明。參照上開規範意旨，本件檢察官依憑卷內已存在之
    證據資料，斟酌個案具體情節，考量被告施用毒品同時持有
    第一級毒品純質淨重10公克以上、持有第二級毒品純質淨重
    20公克以上，認被告不適合為附命完成戒癮治療之緩起訴處
    分程序，而向原審法院聲請觀察勒戒，難認有何違法或不當
    之處。被告此節所指，自非有據。
六、至被告主張其施用毒品同時復持有第一級毒品純質淨重10公
    克以上、持有第二級毒品純質淨重20公克以上，就持有毒品
    純質淨重逾一定法定數量以上部分，業經判處有期徒刑在案
    ，再就其施用毒品犯行裁定觀察勒戒，違反重複評價禁止原
    則云云。惟按行為人初次施用毒品且同時持有超過法定數量
    毒品之情形，由於觀察勒戒、強制戒治性質上均屬保安處分
    ，與刑事處罰未可一概而論，針對同一犯行併予諭知刑罰及
    保安處分，並無重複評價可言；再依吸收犯之理論，受吸收
    之罪僅罪質為他罪所吸收而不另論罪，並非受吸收之罪已屬
    不罰。是行為人初次施用毒品且同時持有超過法定數量毒品
    之情形，由於持有毒品行為已不得逕由施用毒品行為所吸收
    ，故法院除應就其所為論以持有法定數量以上毒品罪外，另
    應就施用毒品犯行部分裁定令入勒戒處所施以觀察勒戒（最
    高法院107年度台上字第3919號裁定意旨參照）。是依照上
    開說明，被告施用第一、二級毒品且同時持有超過法定數量
    之第一、二級毒品，前者雖屬後者之階段行為，然後者之論
    罪，並不影響法院就其施用毒品犯行予以裁定令入勒戒處所
    施以觀察勒戒。被告執此指摘原裁定不當，顯屬誤會。
七、至被告主張依其身體狀況，執行觀察勒戒，將有危害生命之
    虞云云。惟觀察勒戒處分執行條例第6條第2項已規定，於受
    觀察、勒戒人入所時，應行健康檢查；有下列情形之一者，
    應拒絕入所：一、衰老、身心障礙，不能自理生活。二、心
    神喪失或現罹疾病，因勒戒而有身心障礙或死亡之虞。三、
    懷胎5月以上或分娩未滿2 月。是被告健康狀況如有危及生
    命之情形，乃是否應予拒絕入所，或於入所後予以適當醫療
    照護之問題，並不影響應否裁定令入勒戒處所觀察勒戒之判
    斷。又被告主張執行觀察勒戒將導致其父母、配偶無人照顧
    云云，此亦非法院裁定觀察勒戒所應審酌之事項。被告以此
    提起抗告，亦非有據。
八、從而，被告抗告意旨猶執前詞指摘原裁定不當，為無理由，
    應予駁回。
據上論斷，應依刑事訴訟法第412條，裁定如主文。
中　　華　　民　　國　 109　　年　　3 　　月　　13　　日
                  刑事第二十二庭審判長法　官  洪于智
                                      法　官  陳銘壎
                                      法　官  汪怡君
以上正本證明與原本無異。
不得抗告。
                                      書記官  賴怡孜
中　　華　　民　　國　　109 　年　　3 　　月　　13　　日